【裁判字號】    92,重訴,825
【裁判日期】    921023
【裁判案由】    清償借款
【裁判全文】
臺灣臺北地方法院民事判決                        九十二年度重訴字第八二五號
    原      告  乙○○
    被      告  丙○○
    訴訟代理人  鍾永盛律師
    複代理人    甲○○
    訴訟代理人  邱鴻律師
當事人間清償借款事件，本院於九十二年十月九日言詞辯論終結，判決如下：
    主  文
被告應給付原告新台幣貳佰萬元，及自民國七十七年五月八日起至清償日止，按年息
百分之五計算之利息。
原告其餘之訴駁回。
訴訟費用由被告負擔百分之五，餘由原告負擔。
本判決勝訴部分於原告以新台幣陸拾陸萬陸仟陸佰陸拾柒元為被告供擔保後，得假執
行。但被告如以新台幣貳佰萬元為原告預供擔保，得免為假執行。
原告其餘假執行之聲請駁回。
    事  實
甲、原告方面：
壹、聲明：
ㄧ、被告應給付原告新台幣（下同）四千五百三十八萬零五百三十元，及如附表所示
    之利息。
二、原告願供擔保請准宣告假執行。
貳、陳述：
一、被告丙○○於民國六十六年起陸續以第三人之支票及本票向原告貼現（證物一）
    ，並有六十七年被告出具之承諾書（證物二）可作為證據；另陸續向原告借款，
    有借據為證（證物三）。
二、六十八年七月起被告共向原告借用黃金九十五兩（證物四），至今未還，當時市
    價計算方式如附表。
三、六十八年十月十六日起原告將珠寶一批交予被告寄賣（證物五），未料竟遭被告
    拿至光明當舖典當一空，有當票及被告出具之切結書為憑（證物六）被告並列出
    遭其典當珠寶之明細（證物七），並承諾日後返還。
四、本件原告原向士林地方法院申請支付命令（證物八），經被告異議，支付命令之
    請求可作為催告之證據，爰依消費借貸及返還借用物為請求權基礎提起本訴訟，
    請求被告清償如附表所示之本金及遲延利息。
五、被告主張原告之債權已罹於時效而消滅，惟原證三編號十三之切結書上記載：「
    美國廠與泰廠本人分享之五十%，將酌情分期償付黃先生前欠近億元之舊欠。但
    不能一次全部扣清。丙○○七十七年五月五日」。查民法第一百二十九條第一項
    第二款規定：「消滅時效，因左列事由而中斷：二承認」。五十年台上二八六八
    號判例：「民法第一百二十九條第一項第二款所謂之承認，為認識他方請求權存
    在之觀念表示，僅因債務人一方行為而成立，此與民法第一百四十四條第二項後
    段所謂之承認，須以契約為之者，性質迥不相同」；五十一年台上一二一六號判
    例：「所謂承認，指義務人向請求權人表示是認其請求權存在之觀念通知而言，
    又承認不以明示為限，如請求緩期清償、支付利息等亦有承認之效力」。民國七
    十七年五月五日被告為再向原告騙取資金而立下切結書表示只要原告給予資金後
    將賺錢來分期償還前欠債務〈即本件債務〉，即是「認識他方請求權存在之觀念
    表示」並要求「分期清償」，應發生民法第一百二十九條第一項第二款「承認」
    之中斷時效效果，且被告由原告之處長期陸陸續續取得金錢，原本皆有約定利息
    ，經計算後本為近億元之譜，最高法院八十六年度台上字第三三五五號及九十二
    年度台上字第二九一號民事判決要旨：「民法第一百二十九條第一項第二款所稱
    之承認，係因時效而受利益之債務人向債權人表示認識其請求權之觀念通知，此
    項承認無須一一明示其權利之內容及範圍等，以有可推知之表示即為已足」，故
    以「未指明何筆債務且與起訴金額不符，自不能以之視為被告承認債務」為抗辯
    顯屬無據，請鈞院傳訊被告本人親自出庭說明「近億元舊欠」為何？以釐清案情
    。
六、借用黃金部份於借據上皆有被告字跡，若被告否認，請鈞院傳訊被告作筆跡鑑定
    以釐清真相。另黃金借貸於訂約時即皆已約定當時價格，並記載於借據上，亦即
    明示併為金錢債務，故原告可以種類、品質、數量相同之物或金錢擇一請求被告
    返還。
七、盜賣珠寶部份，被告親筆將遭其盜賣之珠寶列成清單，清單上亦有被告字跡，若
    被告否認，亦請鈞院傳訊被告作筆跡鑑定以釐清真相，另楊格工程與如玉坊珠寶
    皆為原告出資，原告借被告展示之珠寶一部份是向朋友借得，被告竟將珠寶拿至
    當舖典當一空，原告需向當鋪贖回以償還朋友，被告侵占原告之物，原告即時取
    回，何須書寫收據予被告？遭典當之珠寶依據民法第四百七十九條之規定：「借
    用人不能以種類、品質、數量相同之物返還者，應以其物在返還時、返還地所應
    有之價值償還之」。「返還時或返還地未約定者，以其物在訂約時或訂約地之價
    值償還之」，被告當然須負償還責任。
參、證據：除提出「還原丙○○的真面目」一書外，並有下列證據為證。
    證一︰第三人之支票及本票一百三十六張影本
    證二：承諾書影本乙份
    證三：借據影本十三份
    證四：黃金九十五兩借據影本四份
    證五：珠寶借用書影本三份
    證六：當票及承諾書影本
    證七：遭典當珠寶之明細影本乙份
    證八：士林地方法院九十一年促字第四五六○七號支付命令影本乙份
    附件一：最高法院八十六年度台上字第三三五五號民事判決
    附件二：最高法院九十二年度台上字第二九一號民事判決
乙、被告方面：
壹、聲明：
一、原告之訴及假執行之聲請均駁回。
二、如受不利之判決，被告願提供擔保准宣告免為假執行。
貳、陳述：
一、原告主張被告自六十六年起陸續以第三人之支票及本票向其調現，共計三千二百
    零六萬一千零一十五元，依前揭實務見解，原告自應就其交付三千二百零六萬一
    千零一十五元予被告之事實負舉證責任。原告僅以原證二之承諾書為憑，並未載
    明被告積欠原告之款項究為多少，且依承諾書日期六十七年八月八日，遠在原告
    主張被告持他人客票向其調現之票據日期之前，因此原證二承諾書實無從證明原
    告已交付金錢與被告。且原告提出之支、本票，發票日期最晚為七十七年三月十
    六日，距今已隔十五年以上，且其中有多張未作成拒絕證書，縱被告當時持他人
    客票向原告調現，原告請求權業已罹於消滅時效。
二、又原告主張被告陸續向其借款四百八十九萬一千七百六十五元，惟依前所述，原
    告亦應就借款舉證證明其有交付金錢，兩造借貸關係始能生效，再依原證三之十
    三切結書之文義觀之，並非被告之借款借據，切結書詞義不明，並非被告承認債
    務，又「茲收到新台幣八十五萬元正，茲收到新台幣一百一十五萬元正，丙○○
    七十七年五月七日」等語，並未載明收到一百九十五萬元係何種款項，自亦不足
    以證明係被告因借款簽立之借據。
三、原證三之編號三之借據載明：「．．．以東元２．５Ｔ半、大同１．５Ｔ半冷暖
    氣機各乙台抵押」，故縱原告已交付該借款金額，被告亦已該冷暖氣機為抵償。
四、原證三之編號四之借據之金額已包括原證三之編號第二、三之借款內，顯然已重
    複計算原證三之編號第二、三之借款，故縱原告已交付該借款金額，亦應扣除原
    證三之編號第二、三之借款。
五、原證三之編號五切結書，係被告承諾追償他人之支票款予原告，被告並未向原告
    承諾該筆支票債務由其承擔，故原證三之編號第五之切結書，並不能證明原告於
    六十九年四月二十五日曾借款予被告一十八萬三千九百三十元之事實。
六、原證三之編號第十之切結書文義觀之，係被告將其抵押權所從屬之債權讓與原告
    ，原告並授權以被告之名義拍賣抵押物，並非被告之借款借據，並不能證明原告
    於七十三年十一月二十日曾借款予被告八十萬元之事實。
七、原告主張六十八年七月起被告向其借用黃金九十兩，至今未還部分：依前所述，
    此部分應由原告證明其有交付之事實。又縱然被告有借用，依民法第四百七十四
    條規定，應係以種類、品質、數量相同之物返還，原告請求返還金錢一百四十萬
    七千七百五十元，實屬無據。依原告之主張，被告係於六十八年七月三十日、六
    十八年七月三十一日、六十八年八月十三日、六十八年八月十四日向原告借用黃
    金，惟其今已隔十五年，其返還請求權皆已罹於消滅時效，縱縱原告曾交付黃金
    九十五兩予被告，然原告之請求權業已罹於消滅時效。再者，原證三之編號第十
    三之借據，文詞語義不明已如前述，其「欠近億元之舊欠」並未指明何筆債務，
    且債務金額亦屬未確定，又與原告起訴請求之金額不符，自不能以之視為被告承
    認債務。
八、原告主張六十八年十月十六日起將珠寶一批交予被告寄賣，遭被告拿至光明當舖
    當一空等語。查交予被告寄賣一事，原告應舉證其已交付珠寶予原告。又被告當
    時兼做如玉坊珠寶與楊格工程二項生意，由於楊格工程方面需求資金較大，所收
    之支票退票，週轉不佳，曾暫時以些許珠寶典當，以維持上述珠寶及工程二項生
    意之營運，孰料原告聽聞被告典當珠寶的消息後，某日藉故至店內欣賞珠寶，在
    無預警情下，竟將全部珠寶取走，並未書寫收據，如玉坊在無物可賣情形下，當
    天即關門大吉，典當之珠寶嗣後亦經原告贖回且為原告取回，因此原告請求返還
    曹典當珠寶七百零二萬元，顯無理由。
九、原告主張六十八年十二月二十九日交付予被告之珠寶之部分：須由原告證明其有
    交付珠寶予被告。原證五第一張所載各項之珠寶之價錢，與原告所列之珠寶附表
    之價錢比對，僅有三項價錢相符，然南洋珠耳環壹對與第二項之玉戒價錢雖相符
    ，品名卻不同，玉花件二件與第七項之祖母綠價錢雖相符，品名卻不同，翡翠衫
    針連檯壹件與第十三項之玉戒價錢雖相符，品名卻不同，其次原證五第二張字據
    與第三張字據所列之珠寶皆未載明價錢，是以原告所主張之珠寶，是否即為原證
    三三張字據所列之珠寶，顯有疑問。
十、上述原告起訴請求之債務，縱然存在，惟原告係九十二年四月三十日始向鈞院起
    訴，中間相隔達十五年以上，依民法第一二五條規定，請求權，因十五年不行使
    而消滅，因此原告之債權已罹於時效而消滅。
參、證據：提出六月八日原告書寫之書信影本一份為證。
    理  由
一、原告起訴主張被告丙○○於六十六年起陸續以第三人之支票及本票向原告貼現；
    另陸續向原告借款；六十八年七月起被告共向原告借用黃金九十五兩，至今未還
    ；六十八年十月十六日起原告將珠寶一批交予被告寄賣，未料竟遭被告拿至光明
    當舖典當一空，並承諾日後返還。本件原告原向士林地方法院申請支付命令，經
    被告異議，爰依消費借貸及返還借用物為請求權基礎提起本訴訟，請求被告清償
    如附表所示之本金及遲延利息等語。
二、被告則以原告主張被告自六十六年起陸續以第三人之支票及本票向其調現，共計
    三千二百零六萬一千零一十五元，依前揭實務見解，原告自應就其交付三千二百
    零六萬一千零一十五元予被告之事實負舉證責任。且其中有多張未作成拒絕證書
    ，縱被告當時持他人客票向原告調現，原告請求權業已罹於消滅時效。又原告主
    張被告陸續向其借款四百八十九萬一千七百六十五元，惟依前所述，原告亦應就
    借款舉證證明其有交付金錢，兩造借貸關係始能生效，再依原證三之十三切結書
    之文義觀之，並非被告之借款借據，切結書詞義不明，並非被告承認債務，又「
    茲收到新台幣八十五萬元正，茲收到新台幣一百一十五萬元正，丙○○七十七年
    五月七日」等語，並未載明收到一百九十五萬元係何種款項，自亦不足以證明係
    被告因借款簽立之借據。原證三之編號三之借據載明：「．．．以東元２．５Ｔ
    半、大同１．５Ｔ半冷暖氣機各乙台抵押」，故縱原告已交付該借款金額，被告
    亦已該冷暖氣機為抵償。原告主張六十八年七月起被告向其借用黃金九十兩，至
    今未還部分：依前所述，此部分應由原告證明其有交付之事實。又縱然被告有借
    用，依民法第四百七十四條規定，應係以種類、品質、數量相同之物返還，原告
    請求返還金錢一百四十萬七千七百五十元，實屬無據。原告主張六十八年十月十
    六日起將珠寶一批交予被告寄賣，遭被告拿至光明當舖當一空等語。查交予被告
    寄賣一事，原告應舉證其已交付珠寶予原告。又被告當時兼做如玉坊珠寶與楊格
    工程二項生意，由於楊格工程方面需求資金較大，所收之支票退票，週轉不佳，
    曾暫時以些許珠寶典當，以維持上述珠寶及工程二項生意之營運，孰料原告聽聞
    被告典當珠寶的消息後，某日藉故至店內欣賞珠寶，在無預警情下，竟將全部珠
    寶取走，並未書寫收據，如玉坊在無物可賣情形下，當天即關門大吉，典當之珠
    寶嗣後亦經原告贖回且為原告取回，因此原告請求返還曹典當珠寶七百零二萬元
    ，顯無理由。原告主張六十八年十二月二十九日交付予被告之珠寶之部分：
    須由原告證明其有交付珠寶予被告。原證五第一張所載各項之珠寶之價錢，與原
    告所列之珠寶附表之價錢比對，僅有三項價錢相符，然南洋珠耳環壹對與第二項
    之玉戒價錢雖相符，品名卻不同，玉花件二件與第七項之祖母綠價錢雖相符，品
    名卻不同，翡翠衫針連檯壹件與第十三項之玉戒價錢雖相符，品名卻不同，其次
    原證五第二張字據與第三張字據所列之珠寶皆未載明價錢，是以原告所主張之珠
    寶，是否即為原證三三張字據所列之珠寶，顯有疑問。上述原告起訴請求之債務
    ，縱然存在，惟原告係九十二年四月三十日始向鈞院起訴，中間相隔達十五年以
    上，依民法第一二五條規定，請求權，因十五年不行使而消滅，因此原告之債權
    已罹於時效而消滅等語置辯。
三、按請求權，因十五年間不行使而消滅。但法律所定期間較短者，依其規定。又按
    時效完成後，債務人得拒絕給付。民法第一百二十五條、第一百四十四條第一項
    分別定有明文。查原告主張被告自六十六年起陸續以第三人之支票及本票向原告
    貼現如後附之票據貼現附表所示之金額，另陸續向原告借款如後附之借據附表所
    示之金額等情，固據其提出支票及本票共一百三十六張、承諾書、借據、切結書
    影本為證，被告對上開支票、本票、承諾書、借據、切結書影本之真正亦不爭執
    ，惟否認有交付之事實，並為時效消滅之抗辯。經查原告係於九十二年四月三十
    日對被告提起本件訴訟等情，有本院收狀戳可稽，從而在兩造不爭執上開金額均
    未約定返還日期之事實下，縱原告確已交付被告如票據貼現附表、借據附表所示
    之金額屬實，然在票貼、借款後，原告依民法第四百七十八條中段規定，本得隨
    時請求返還，故上開如後附之票據貼現附表、借據附表所示之金額，除上開七十
    七年五月五日被告所立之切結書上之所載七十七年五月七日借款二百萬元部分外
    ，揆諸首開規定，原告返還貼現、借款之消費借貸請求權距原告起訴日期均超過
    十五年以上未行使而時效消滅，被告自得拒絕給付。雖原告主張被告七十七年五
    月五日所書立之切結書上記載：「美國廠與泰廠本人分享之五十%，將酌情分期
    償付黃先生前欠近億元之舊欠。但不能一次全部扣清。丙○○七十七年五月五日
    」，即是「認識他方請求權存在之觀念表示」並要求「分期清償」，應發生民法
    第一百二十九條第一項第二款「承認」之中斷時效效果云云，然查除上開切結書
    中所謂「近億元舊欠」金額不確定，並為被告到庭否認外，且未指明何筆債務，
    亦與起訴請求之金額不符，實難認被告有承認上開如後附之票據貼現附表、借據
    附表所示之金額之意思，雖原告復主張被告由原告之處長期陸陸續續取得金錢，
    原本皆有約定利息，經計算後本為近億元之譜云云，然依原告於九十二年八月十
    五日言詞辯論期日所提出之和解內容附表之計算方式可知，利息係算至「九十二
    年」八月十五日為止，連同貼現、借款、黃金、珠寶總金額，始有九千二百六十
    二萬二千七百九十七元，然而上開切結書係「七十七年」五月五日被告所書立的
    ，則利息算至距今有十五年之久之七十七年五月五日，連同總金額應尚無近億元
    之情，從而上開七十七年五月五日之切結書所謂「近億元」之字眼應有不實，自
    尚難以此不確定之數額，即認被告有承認如後附之票據貼現附表、借據附表所示
    之金額之意思，是以被告抗辯如後附之票據貼現附表、借據附表所示之金額，除
    上開七十七年五月五日被告所立之切結書上之所載七十七年五月七日借款二百萬
    元部分外，時效均已完成等語，應為可採。再查上開七十七年五月五日之切結書
    第一行係記載：「本人茲向乙○○先生『借支』新台幣貳佰萬元正（本日先收取
    捌拾伍萬元正」，末二行係記載「茲『收到』新台幣捌拾伍萬元、茲『收到』新
    台幣壹佰壹拾伍萬元正，丙○○，七十七年五月七日」，可見丙○○確於七十七
    年五月五日向原告「借款」二百萬元，並於七十七年五月七日分別「收到」八十
    五萬元及一百一十五萬元，而七十七年五月七日距原告起訴之九十二年四月三十
    日尚未滿十五年，故被告抗辯此部分時效亦已消滅云云，自不可採，又被告另抗
    辯此二百萬元為投資款，非借款云云，然未舉證以實其說，應認為不實在。從而
    原告主張被告自六十六年起以第三人之支票及本票向原告貼現如後附之票據貼現
    附表所示之金額，另借款如後附之借據附表所示之金額，除七十七年五月七日所
    交付之二百萬元外之部分，均已罹於時效，揆諸首開規定，被告自得拒絕給付。
四、又查原告主張六十八年七月起被告共向原告借用如後附之黃金附表所示之黃金九
    十五兩；自六十八年十月十六日起原告將如後附之珠寶附表所示之珠寶一批交予
    被告寄賣等情，固據其提出借據、借用書、當票、承諾書為據，被告則於本院九
    十二年九月十九日準備性言詞辯論期日時固不爭執上開借據、借用書、當票、承
    諾書之真正及收受上開黃金及珠寶等情，惟以已返還及時效完成等語資為抗辯，
    經查原告雖亦否認被告已返還上開黃金、珠寶之情，依舉證責任原則，本應由被
    告就已返還之有利己之事實負舉證責任，然縱然被告未返還上開黃金、珠寶屬實
    ，惟依本判決理由欄第三項相同理由，自被告借用上開黃金、珠寶之六十八年間
    起算，亦均已逾十五年之時效，故此部分返還請求權亦已均罹於時效，被告抗辯
    時效已完成等語為可採，原告此部分之主張不可採。
五、綜上所述，原告依消費借貸返還請求權之法律關係，請求被告返還二百萬元及交
    付翌日即七十七年五月八日起算之法定遲延利息之範圍內，為有理由，應予准許
    ，逾此部分，則無理由，應予駁回。
六、兩造陳明願供擔保，聲請宣告假執行或免為假執行，經核原告勝訴部分，合於法
    律規定，爰分別酌定相當之擔保金額宣告之；原告其餘假執行之聲請，因訴之駁
    回而失所依據，不予准許。
七、因本案事證已臻明確，兩造其餘主張陳述及所提之證據，均毋庸再予審酌，附此
    敘明。
八、結論：本件原告之訴為一部有理由，一部無理由，依民事訴訟法第七十九條但書
    、第三百九十條第二項、第三百九十二條第二項，判決如主文。
中      華      民      國    九十二    年      十      月    二十三    日
                             民事第二庭  法  官    黃雯惠
正本係照原本作成。
如對本判決上訴須於判決送達後二十日內向本院提出上訴狀。
中      華      民      國    九十二    年      十      月    二十三    日
                                          書記官    林玗倩


司法院資訊處製作；財團法人民間司法改革基金會備份。
